【裁判字號】    98,訴,1661
【裁判日期】    990611
【裁判案由】    損害賠償
【裁判全文】
臺灣臺北地方法院民事判決              98年度訴字第1661號
原      告  丙○○
訴訟代理人  侯俊安律師
被      告  乙○○
            甲○○
上  一  人
訴訟代理人  鄭文婷律師
複代理人    許麗紅律師
被      告  丁○○
上列當事人間請求損害賠償事件，本院於民國99年5月14日言詞
辯論終結，判決如下：
    主  文
被告乙○○、丁○○應連帶給付原告新臺幣壹拾伍萬元，及自民
國九十八年六月三十日起至清償日止，按年息百分之五計算之利
息。
原告其餘之訴駁回。
訴訟費用由被告乙○○、丁○○連帶負擔三分之一，餘由原告負
擔。
本判決第一項得假執行。
原告其餘假執行之聲請駁回。
    事實及理由
壹、程序事項：
一、按訴狀送達後，原告不得將原訴變更或追加他訴，但擴張或
    減縮應受判決事項之聲明者，不在此限，民事訴訟法第255
    條第1項第3款定有明文。經查，原告起訴時之聲明為：(一)被
    告應連帶給付原告新臺幣（下同）2,100,000元，及自起訴
    狀繕本送達翌日起至清償日止，按年息5％計算之利息。(二)
    原告願供擔保，請准宣告假執行。嗣於民國（下同）98年6
    月24日當庭變更訴之聲明第1項之遲延利息，願退縮自最後
    被告收受起訴狀繕本翌日（即98年6月30日，送達證書見本
    院審訴卷第31、158、159頁）起算（見本院審訴卷第139頁
    ）；又原告起訴原主張依系爭建物坐落之地區平均租金每月
    30,000元計算損失，惟於98年6月2日具狀主張依土地法第97
    條第1項之規定，計算系爭建物遭拆除每月相當於租金之損
    失15,960元（見本院審訴卷第121頁），核原告所為係應受
    判決事項（請求）之減縮，揆諸首揭規定，應予准許。
二、被告乙○○、丁○○（以下均逕稱其名）均經合法通知而未
    於言詞辯論期日到場，核無民事訴訟法第386條各款之情形
    ，爰依原告之聲請，由其一造辯論判決。
貳、實體事項：
一、原告起訴主張：
  (一)乙○○於95年11月8日將其所有坐落臺北市○○區○○段四
    小段117地號土地，併得同地段第113之3、113之7、115至11
    8地號土地（下稱系爭土地）地主之同意，一併將系爭土地
    以每坪470,000元價格出賣予被告甲○○（以下逕稱其名）
    ，並簽訂土地買賣協議書（下稱系爭協議書），並約定應由
    乙○○負責拆除地上物、空地點交，乙○○遂與拆除承包商
    即丁○○訂立拆除系爭土地地上物工程合約（下稱系爭拆除
    地上物工程合約），約定拆除期間自96年9月1日至9月15日
    ，並由甲○○負責指示實際拆除範圍及日期。詎乙○○、甲○○明知坐落於臺北市○○區○○段四小段115地號土地上
    之門牌號碼臺北市○○街18巷57號之違章鐵皮屋（下稱系爭
    建物）係由伊保管使用，在未商妥拆遷費用前，應指示承包
    商不得拆除系爭建物。詎乙○○竟基於毀壞他人建築物之故
    意，由丁○○僱請不知情之工人，於96年9月3日下午4時許
    ，駕駛怪手將系爭建物拆除夷平，經伊向臺灣臺北地方法院
    檢察署提出刑事告訴，經本院刑事庭以96年度訴字第1783號
    刑事判決，認定乙○○犯損壞他人建築物致令不堪用罪，判
    處有期徒刑8月。
  (二)系爭建物之使用處分權原為鄭住所有，鄭住轉讓予許根旺，
    許根旺再讓渡予伊生母陳黃得粧，陳黃得莊再轉讓予伊，伊
    就系爭建物自有使用收益權。姑不論甲○○、丁○○是否出
    於故意而拆除系爭建物，惟民法184條第1項規定行為人出於
    「故意或過失」均構成侵權行為，而依乙○○、丁○○於96
    年訴字第1783號毀損案件所為之供述，可知系爭建物之拆除
    係由甲○○所決定，又甲○○、乙○○僱用丁○○拆除系爭
    建物，均未告知其明確範圍，而伊配偶於阻止丁○○拆除系
    爭建物時，丁○○則以鐵皮屋坐落114地號土地不屬拆除之
    範圍敷衍，且其明知有爭議而仍未指示所雇工人停止拆除，
    致使系爭建物遭拆毀，甲○○、丁○○均有應注意、能注意
    而不注意之過失，仍應負侵權行為損害賠償之責。
  (三)爰依民法第184條第1項規定，請求被告3人連帶賠償伊因系
    爭建物遭不法毀損而受之損害：1.回復房屋之損害賠償費用
    ：查近年鋼鐵、鐵皮等相關原物料高漲，經估價結果，系爭
    建物屋價值為300,000元。2.使用權遭損害之賠償金：系爭
    建物自48年10月即已存在，依臺北市舊有違章建築處理辦法
    第3條規定，系爭建物為舊有建築物，且未妨礙公共工程建
    設，將不拆除，使用權人得繼續使用收益，現遭被告等人毀
    損致全毀，依法系爭建物（鐵皮屋）將不得重建，影響伊使
    用權甚鉅，被告理應連帶賠償。且按損害賠償，除法律另有
    規定或契約另有訂定外，應以填補債權人所受損害及所失利
    益為限。依通常情形，或依已定之計劃、設備或其他特別情
    事，可得預期之利益，視為所失利益，民法第216條亦定有
    明文。而所謂所受損害，即現存財產因損害事實之發生而被
    減少，屬於積極的損害，所謂所失利益，即新財產之取得因
    損害事實之發生而受妨害，屬於消極的損害。因之，系爭建
    物被損害致不堪使用，伊除得依民法第215條請求支付系爭
    建物之回復費用外，尚得依民法第216條之規定，請求受有
    相當租金之損失，請求賠償消極損害。系爭建物使用年限為
    5年，以每月15,960元計算等語。並聲明：1.被告應連帶給
    付原告2,100,000元，及自最後被告收受起訴狀繕本翌日（
    即98年6月30日）起至清償日止，按年息5%計算之利息。2.
    原告願供擔保，請准宣告假執行。
二、甲○○答辯以：
  (一)伊於95年11月8日（誤載為18日）與乙○○簽訂系爭協議書
    ，依系爭協議書第3條第5項約定：「乙方（即乙○○）拆除
    地上物，以空地點交予甲方（即伊）同時結清尾款。」，乙○○有將系爭土地清空點交予伊之義務。為此，乙○○遂委
    託丁○○拆除系爭土地上之地上建物，可見伊非基於毀損系
    爭建物之故意，未告知被告乙○○、丁○○等人，而任丁○○僱用不知情之工人拆除系爭建物。又乙○○於96年9月12
    日於臺北市政府警察局中正第二分局接受調查時，即表示委
    託丁○○承包上述地上物拆除工程係為履行系爭協議書之約
    定，且其於96年12月31日、97年1月28日本院96年度訴字第
    1783號刑事案件準備程序，亦均明確向承審法官表示對檢察
    官起訴之犯罪事實無意見，系爭建物係由其僱工拆除，可見
    系爭建物確係乙○○所拆除，與伊無關。
  (二)又依丁○○、郭訓志於97年度訴字第1418號刑事案件之證述
    ，可知伊並未指示他們拆除系爭建物，又渠等自第三人陳錠
    君處已確悉系爭建物不在拆除工程範圍內，是以，伊更無可
    能指示不知情之丁○○僱工拆除系爭建物。而依陳錠君於該
    案98年11月4日之證述，亦可知乙○○就系爭土地負有清空
    之義務，乃早於95年11月8日系爭協議書簽訂即已約定，伊
    殊無必要無端將乙○○應負之拆除義務攬為自己義務之理。
  (三)伊於本院97年度訴字第1418號案件所提出之證物，係指原告
    所有之系爭建物跨在臺北市○○區○○段4小段114、115、
    115-1地號土地上，並非如原告所稱系爭建物係坐落於臺北
    市○○區○○段4小段115地號土地上。又原告自始即係以所
    有之意思，使用收益系爭房屋，且該建物並非合法建物，亦
    為原告所明知，故原告主張其善意占有系爭建物，恐難令人
    苟同，且系爭房建物為鐵皮屋，原告主張其占有權源最早係
    源於45年間鄭住所有之違章木造房屋而來，顯然不實。再依
    乙○○於臺北市政府警察局中正第二分局調查時之供述，系
    爭建物面積僅有3坪左右，亦即9.92平方公尺，然原告竟主
    張系爭建物面積與115地號土地面積相當，且未提出證據佐
    證系爭房屋確係坐落於115地號土地上，其主張不足採。
  (四)又依卷附臺北市古亭地政事務所及臺北市稅捐稽徵處中正分
    處函所示，系爭建物並未辦理保存登記，而房屋總現值亦僅
    區區6,600元，原告竟主張伊應賠償2,100,000元，顯然無理
    。且伊被訴涉嫌毀棄損壞案件，業經臺灣高等法院刑事庭於
    99年3月17日以99年度上訴字第194號判決無罪確定，顯見伊
    對原告並未有任何侵權行為，故原告起訴請求伊應賠償原告
    損害，並無理由。
  (五)並聲明：1.原告之訴及其假執行之聲請均駁回。2.如受不利
    之判決，願提供擔保請准宣告免為假執行。
三、乙○○、丁○○均未於言詞辯論期日到場，亦未提出書狀作
    任何聲明或陳述。
四、原告及甲○○就下列事實：
    (一)乙○○與甲○○於95年11月8日簽訂系爭協議書，約定由
      乙○○拆除系爭土地上之建物，乙○○並將上開工程交由
      鄧欽耀承包。鄧欽耀所僱用之不知情工人於96年9月3日下
      午4時許，將系爭建物全部拆除。
    (二)乙○○因拆除系爭建物所涉損壞他人建築物致令不堪用罪
      之行為，業經本院96年度訴字第1783號判決判處有期徒刑
      8月，並經臺灣高等法院以97年度上訴字第2010號判決駁
      回上訴。
    (三)鄧欽耀所涉損壞他人建築物致令不堪用罪案件，業經臺灣
      臺北地方法院檢察署檢察官以96年度偵字第25519號為不
      起訴處分確定。
    (四)甲○○所涉損壞他人建築物致令不堪用罪案件，業經本院
      97年度訴字1418號判決無罪，並經臺灣高等法院99年度上
      訴字第194號判決駁回上訴確定。
    均不爭執，並有土地買賣協議書、晉江街工程契約書、刑事
    判決書及乙○○之臺灣高等法院被告前案紀錄表、不起訴處
    分書等在卷可稽（見本院審訴卷第143至146頁、第41至43頁
    、第27頁、第105至107頁）。而乙○○、丁○○對於原告所
    主張此部分事實，已於相當時期受合法之通知，而於言詞辯
    論期日不到場，亦未提出準備書狀作何爭執，依民事訴訟法
    第280條第3項準用第1項規定，視同自認。是此部分之事實
    ，堪信屬實。
五、原告主張依侵權行為之法律關係，請求被告3人連帶賠償伊
    因系爭建物遭不法侵害（毀損）所受之損失，甲○○否認有
    何侵權行為，並以上揭情詞置辯，則本件所應審究者，厥為
    ：(一)系爭建物是否坐落臺北市○○區○○段四小段115地號
    土地上？面積有多大？(二)原告就系爭建物有無使用收益權？
    (三)原告依侵權行為之法律關係，請求被告3人負連帶賠償責
    任及請求之數額，有無理由？（被告3人就系爭建物遭鄧欽
    耀所僱用之不知情工人拆除，是否應負侵權行為損害賠償責
    任？原告請求回復房屋之損害賠償費用、使用權遭損害之賠
    償金，有無理由？）茲析述如次：
    (一)系爭建物是否坐落於臺北市○○區○○段四小段115地號
      土地上？面積有多大？
      系爭建物固未經地政機關之鑑界測量而無法直接確認其坐
      落土地之地號，惟將原告所提出之地籍圖及航空攝影照片
      （見本院卷第73至76、104頁）相比對，系爭建物（門牌
      號碼晉江街18巷57號）確實位於河堤段四小段115地號土
      地上，但非占用全部115地號土地。又依卷附之系爭建物
      房屋稅籍資料（見本院卷第88頁）所示，系爭建物自53年
      7月起核課房屋稅，面積為15.5平方公尺，而原告未能舉
      證證明系爭建物之面積大於房屋稅籍資料所登記之面積，
      自應認系爭建物面積為15.5平方公尺。
    (二)原告是否為系爭房屋之使用權人？
      甲○○雖曾否認原告就系爭建物有使用收益權，惟其於本
      院98年12月15日言詞辯論時已不否認原告對系爭建物有權
      利（見本院卷第13頁背面），而原告主張系爭建物之使用
      處分權原為鄭住所有，鄭住轉讓予許根旺，許根旺再讓渡
      予陳黃得粧，陳黃得莊再轉讓予伊之事實，除有其提出臺
      北自來水事業處自來水裝置紀錄表（原申請裝置人：鄭住
      ）、許根旺出具之讓渡證書（買主：陳黃得莊）、鄭住出
      具之讓渡證書（買主：許根旺）為證（見本院審訴卷第38
      、40頁、本院卷第64頁）外，依甲○○所提出之系爭建物
      房屋稅主檔查詢畫面（房屋稅籍資料），亦可證系爭建物
      之原所有權人確為鄭住無誤，是堪認原告就系爭建物有使
      用收益之權利。
    (三)原告依侵權行為法則請求被告負連帶賠償責任及請求數額
      ，是否有理由？（被告3人就系爭建物遭鄧欽耀所僱用之
      不知情工人拆除，是否應負侵權行為連帶損害賠償責任？
      原告請求回復房屋之損害賠償費用、使用權遭損害之賠償
      金，有無理由？）
      1.被告3人就系爭建遭鄧欽耀所僱用之不知情工人拆除，
        是否應負侵權行為連帶損害賠償責任？
        (1)系爭河堤段四小段115地號土地雖非乙○○所有，惟
          係乙○○受他人委託與甲○○簽訂系爭協議書，約定
          由乙○○負責拆除系爭土地上之地上物，空地點交等
          情，業據乙○○於前揭96年度訴字第1783號毀損案件
          中自認（見本院審訴卷第11、12頁），是乙○○負有
          拆除該土地上建物之義務。乙○○為履行其拆除地上
          物之義務而與丁○○簽訂系爭拆除地上物工程合約，
          其即應明確告知丁○○可拆除之範圍，而乙○○既明
          知系爭建物為原告所保管使用，在未商妥拆遷費用前
          ，應明確指示丁○○不得拆除系爭建物，其竟未予告
          知，致使丁○○所僱用之挖土機司機，在不知情之情
          況下，依系爭拆除地上物工程合約所載之土地地號拆
          除系爭建物，乙○○自應負故意過失之侵權行為責任
          。
        (2)雖原告主張甲○○與乙○○均明知系爭建物係由伊保
          管使用，在未商妥拆遷費用前，應指示承包商不得拆
          除系爭建物云云。惟如前所述，甲○○係系爭土地之
          買受人，其已要求乙○○須空地點交，其根本無須干
          涉地上物拆除之事，且丁○○既係受乙○○委託，林
          松如亦無到現場指示之必要，而原告既未能舉證證明
          甲○○指示丁○○或其所僱用之挖土機司機拆除系爭
          建物，自難認甲○○有何義務違反，而應負故意或過
          失之侵權行為責任。
        (3)系爭建物雖係遭丁○○所僱用之不知情工人所拆除，
          惟丁○○係受乙○○委託前去拆除系爭土地（含115
          、116、117地號土地）上之建物，乙○○並未告知鄧
          欽燿不得拆除系爭建物，亦未告知系爭建物有糾紛，
          則丁○○依系爭拆除地上物工程合約拆除地上物，即
          難認其有何毀損系爭建物之故意。然依丁○○於陳文
          吉、甲○○所涉毀損案件中之證述可知，丁○○於96
          年9月3日系爭建物遭拆除當天在現場，其知悉系爭建
          物不在拆除範圍（見本院審訴卷第84至87頁、本院卷
          第126、127頁），其應注意並能注意，竟疏未注意指
          示其所僱用之工人不得拆除系爭建物，其自應負過失
          侵權行為責任。
        (4)按數人共同不法侵害他人之權利者，連帶負損害賠償
          責任，為民法第185條第1項所明定。乙○○、丁○○
          因故意或過失，致丁○○所僱用之不知情工人拆除系
          爭建物，侵害原告就系爭建物所有之權利，自應負連
          帶賠償責任。
      2.原告請求回復房屋之損害賠償費用、使用權遭損害之賠
        償金，有無理由？
        (1)回復房屋之損害賠償費用部分：按損壞他人房屋負損
          害賠償責任時，如該房屋已被全部拆除，其回復原狀
          即顯有重大困難，被害人自得請求金錢賠償其損害，
          此有最高法院26年上字第515號判例要旨參照。又不
          能回復原狀或回復顯有重大困難者，應以金錢賠償其
          損害，民法第215條亦定有明文。系爭建物既因陳文
          吉、丁○○之故意、過失而遭全部拆除，乙○○、鄧
          欽燿自應以金錢賠償原告因系爭建物遭拆除之損害。
          又原告主張因鋼鐵、鐵皮等相關原物料高漲，經估價
          結果，系爭建物（鐵皮屋）價值為300,000元云云，
          並提出估價單為據（見本院審訴卷第54頁），惟原告
          既自認系爭建物自48年10月即已存在，且依卷附系爭
          建物照片（見本院卷第106頁）所示，系爭建物之鐵
          皮屋頂及四周構造，除鐵捲門部分較新外，其餘均已
          老舊破損，自不得以新建鐵皮屋之價值為系爭建物之
          價值，而應以系爭建物於96年9月3日遭拆除時之價值
          為原告所受之損害。再當事人已證明受有損害而不能
          證明其數額或證明顯有重大困難者，法院應審酌一切
          情況，依所得心證定其數額，為民事訴訟法第222條
          第2項所明文規定。準此，本院依前揭系爭建物照片
          所示，審酌系爭建物外觀老舊、2扇鐵捲門的大小、
          下緣水泥磚造上緣覆蓋木片、鐵皮浪板之牆壁，系爭
          建物存在年數已超過稅捐機關所定之耐用年數甚多（
          加強磚造房屋35年、有披覆處理之金屬建造房屋20
          年），系爭建物為無土地所有權之建物，面積15.5平
          方公尺，坐落臺北市○○區○○街與18巷口，交通、
          生活機能尚稱良好，附近房屋行情等情，認系爭建物
          於96年9月3日遭拆除時之價值應為150,000元。是原
          告所得請求賠償系爭建物之損害為150,000元。
        (2)使用權遭損害之賠償金部分：
          按當事人主張有利於己之事實，就其事實負有舉證之
          責，民事訴訟法第277條定有明文。又按損害賠償，
          除法律另有規定或契約另有訂定外，應以填補債權人
          所受損害及所失利益為限。依通常情形，或依已定之
          計劃、設備或其他特別情事，可得預期之利益，視為
          所失利益，固為民法第216條所明文規定。惟關於侵
          權行為賠償損害之請求，以受有實際損害為要件。損
          害賠償之範圍，應以被害人實際所受損害為衡。此有
          最高法院19年上字第2316號、19年上字第3150號判例
          要旨參照。雖原告主張乙○○、丁○○應賠償其因系
          爭建物遭拆除而無法繼續使用，受有相當租金之損失
          ，請求賠償消極損害，並以系爭建物使用年限為5年
          ，以每月15,960元計算云云，惟系爭建物在遭拆除前
          既無出租之情形，自難認原告受有預期租金利益之損
          失，且原告迄本院言詞辯論終結，並未舉證證明其除
          受有系爭建物遭拆除之實際損害外，尚有何其他實際
          損害，其請求相當租金之損失，自屬不應准許。
    (四)綜上所述，乙○○、丁○○應就系爭建物遭丁○○所僱用
      之不知情工人拆除，負侵權行為之連帶賠償責任，原告所
      得請求之賠償僅為系爭建物遭拆除時之價值。
六、綜上所述，原告依侵權行為之法律關係，請求乙○○、丁○○連帶賠償150,000元為有理由，應予准許；逾此部分之請
    求，非有理由，應予駁回。其請求甲○○部分，為無理由，
    亦應予駁回。原告陳明願供擔保，聲請宣告假執行，經核原
    告勝訴部分，所命給付之金額未逾500,000元，應依職權宣
    告假執行，至原告敗訴部分，其假執行之聲請，因訴之駁回
    而失所附麗，不應准許。
七、本件事證已臻明確，兩造其餘之攻擊防禦方法及舉證，經本
    院審酌後，認均不足以影響本判決之結果，毋庸一一論列，
    併此敘明。
八、據上論結，本件原告之訴為一部有理由、一部無理由，依民
    事訴訟法第385條第1項前段、第79條、第389條第1項第5款
    ，判決如主文。
中    華    民    國    99    年    6     月    11    日
                  民事第一庭    法  官  林春鈴
以上正本係照原本作成。
如對本判決上訴，須於判決送達後20日內向本院提出上訴狀。
中    華    民    國    99    年    6     月    11    日
                                書記官  潘惠敏

司法院資訊處製作；財團法人民間司法改革基金會備份。
